---
title: "Lista de atividades de Análise de Sobrevivência"
author: "Beatriz Lima Silveira"

format:
  pdf:
    number-sections: false
    documentclass: article
---

# Questão 2

::: {.callout-note}
## Enunciado
Implemente os modelos exponencial, gamma, log-normal e log-logistico no stan e ajuste os modelos implementados ao banco de dados sobrevivencia::isoladores.
:::

## Carregando pacotes

```{r}
library(rstan)
library(sobrevivencia)
library(survival)

rstan_options(auto_write = TRUE)
options(mc.cores = parallel::detectCores())
```

## Banco de dados

```{r}
data(isoladores, package = "sobrevivencia")

head(isoladores)
```

## Preparação dos dados

```{r}
N <- nrow(isoladores)

stan_data <- list(
  N = N,
  t = isoladores$tempo,
  d = isoladores$status
)
```

# Modelo Exponencial

Assumimos:

$$
T_i \sim \text{Exp}(\lambda)
$$

A função de sobrevivência é dada por:

$$
S(t) = e^{-\lambda t}
$$

## Código Stan

```{r}
exp_stan <- '
data {
  int<lower=1> N;
  vector<lower=0>[N] t;
  array[N] int<lower=0,upper=1> d;
}

parameters {
  real<lower=0> lambda;
}

model {

  lambda ~ gamma(0.01, 0.01);

  for (i in 1:N) {

    if (d[i] == 1)
      target += exponential_lpdf(t[i] | lambda);

    else
      target += exponential_lccdf(t[i] | lambda);

  }

}
'
```

## Ajuste do modelo

```{r}
mod_exp <- stan_model(model_code = exp_stan)

fit_exp <- sampling(
  mod_exp,
  data = stan_data,
  iter = 4000,
  warmup = 2000,
  chains = 4,
  seed = 123
)
```

## Resumo

```{r}
print(fit_exp)
```

# Modelo Gamma

Assumimos:

$$
T_i \sim \text{Gamma}(\alpha, \beta)
$$

## Código Stan

```{r}
gamma_stan <- '
data {
  int<lower=1> N;
  vector<lower=0>[N] t;
  array[N] int<lower=0,upper=1> d;
}

parameters {
  real<lower=0> alpha;
  real<lower=0> beta;
}

model {

  alpha ~ gamma(0.01,0.01);
  beta ~ gamma(0.01,0.01);

  for (i in 1:N) {

    if (d[i] == 1)
      target += gamma_lpdf(t[i] | alpha, beta);

    else
      target += gamma_lccdf(t[i] | alpha, beta);

  }

}
'
```

## Ajuste do modelo

```{r}
mod_gamma <- stan_model(model_code = gamma_stan)

fit_gamma <- sampling(
  mod_gamma,
  data = stan_data,
  iter = 4000,
  warmup = 2000,
  chains = 4,
  seed = 123
)
```

## Resumo

```{r}
print(fit_gamma)
```

# Modelo Log-Normal

Assumimos:

$$
\log(T_i) \sim N(\mu,\sigma^2)
$$

## Código Stan

```{r}
lnorm_stan <- '
data {
  int<lower=1> N;
  vector<lower=0>[N] t;
  array[N] int<lower=0,upper=1> d;
}

parameters {
  real mu;
  real<lower=0> sigma;
}

model {

  mu ~ normal(0,100);
  sigma ~ cauchy(0,5);

  for (i in 1:N) {

    if (d[i] == 1)
      target += lognormal_lpdf(t[i] | mu, sigma);

    else
      target += lognormal_lccdf(t[i] | mu, sigma);

  }

}
'
```

## Ajuste do modelo

```{r}
mod_lnorm <- stan_model(model_code = lnorm_stan)

fit_lnorm <- sampling(
  mod_lnorm,
  data = stan_data,
  iter = 4000,
  warmup = 2000,
  chains = 4,
  seed = 123
)
```

## Resumo

```{r}
print(fit_lnorm)
```

# Modelo Log-Logístico

A função de sobrevivência do modelo log-logístico é:

$$
S(t) = \frac{1}{1 + (t/\alpha)^\beta}
$$

Neste exercício implementamos manualmente a densidade e a função de sobrevivência do modelo log-logístico utilizando funções definidas pelo usuário no Stan.

## Código Stan

```{r}
llogis_stan <- '

functions {

  real my_loglogistic_lpdf(real t, real alpha, real beta) {

    return log(beta) - log(alpha) +
           (beta - 1) * (log(t) - log(alpha)) -
           2 * log1p(pow(t / alpha, beta));

  }

  real my_loglogistic_lccdf(real t, real alpha, real beta) {

    return -log1p(pow(t / alpha, beta));

  }

}

data {

  int<lower=1> N;
  vector<lower=0>[N] t;
  array[N] int<lower=0,upper=1> d;

}

parameters {

  real<lower=0> alpha;
  real<lower=0> beta;

}

model {

  alpha ~ gamma(0.01,0.01);
  beta ~ gamma(0.01,0.01);

  for (i in 1:N) {

    if (d[i] == 1)
      target += my_loglogistic_lpdf(t[i] | alpha, beta);

    else
      target += my_loglogistic_lccdf(t[i] | alpha, beta);

  }

}
'
```

## Ajuste do modelo

```{r}
mod_llogis <- stan_model(model_code = llogis_stan)

fit_llogis <- sampling(
  mod_llogis,
  data = stan_data,
  iter = 4000,
  warmup = 2000,
  chains = 4,
  seed = 123
)
```

## Resumo

```{r}
print(fit_llogis)
```

# Observações

Para observações censuradas utilizamos as funções:

- `*_lccdf()`

pois:

$$
P(T > t) = S(t)
$$

Além disso, em Stan:

```stan
x ~ dist(...)
```

é equivalente a:

```stan
target += dist_lpdf(...)
```