---
title: "Lista de atividades de Análise de Sobrevivência"
author: "Beatriz Lima Silveira"

format:
  pdf:
    number-sections: false
    documentclass: article
---

# Questão 2

::: {.callout-note}
## Enunciado
Implemente os modelos exponencial, gamma, log-normal e log-logistico no stan e ajuste os modelos implementados ao banco de dados sobrevivencia::isoladores.
:::

### Carregando pacotes

```{r, warning=FALSE}
library(rstan)
library(sobrevivencia)
library(survival)

rstan_options(auto_write = TRUE)
options(mc.cores = parallel::detectCores())
```

### Banco de dados

```{r}
data(isoladores, package = "sobrevivencia")

head(isoladores)
```

### Preparação dos dados

```{r}
N <- nrow(isoladores)

stan_data <- list(
  N = N,
  t = isoladores$tempo,
  d = isoladores$evento
)
```

### Modelo Exponencial

Assumimos:

$$
T_i \sim \text{Exp}(\lambda)
$$

A função de sobrevivência é dada por:

$$
S(t) = e^{-\lambda t}
$$

### Código Stan

```{r}
exp_stan <- '
data {
  int<lower=1> N;
  vector<lower=0>[N] t;
  array[N] int<lower=0,upper=1> d;
}

parameters {
  real<lower=0> lambda;
}

model {

  lambda ~ gamma(0.01, 0.01);

  for (i in 1:N) {

    if (d[i] == 1)
      target += exponential_lpdf(t[i] | lambda);

    else
      target += exponential_lccdf(t[i] | lambda);

  }

}
'

writeLines(exp_stan, "stan/exponencial.stan" )
```

### Compilação e ajuste

```{r, warning=FALSE}
mod_exp <- stan_model(
  file = "stan/exponencial.stan"
)

fit_exp <- sampling(
  mod_exp,
  data = stan_data,
  iter = 4000,
  warmup = 2000,
  chains = 4,
  seed = 123
)
```

### Resumo

```{r}
print(fit_exp)

summary(fit_exp)$summary
```

A média a posteriori do parâmetro de taxa foi igual a ($\hat\lambda$}=0.000497), com intervalo de credibilidade de 95% dado por ((0.000359,;0.000651)). Como no modelo exponencial o tempo médio de vida é dado por ($E(T)=1/\lambda$), obteve-se um tempo médio estimado de aproximadamente 2012 horas.

### Modelo Gamma

Assumimos:

$$
T_i \sim \text{Gamma}(\alpha, \beta)
$$

### Código Stan

```{r}
gamma_stan <- '
data {
  int<lower=1> N;
  vector<lower=0>[N] t;
  array[N] int<lower=0,upper=1> d;
}

parameters {
  real<lower=0> alpha;
  real<lower=0> beta;
}

model {

  alpha ~ gamma(0.01,0.01);
  beta ~ gamma(0.01,0.01);

  for (i in 1:N) {

    if (d[i] == 1)
      target += gamma_lpdf(t[i] | alpha, beta);

    else
      target += gamma_lccdf(t[i] | alpha, beta);

  }

}
'

writeLines(gamma_stan, "stan/gamma.stan" )
```

### Ajuste do modelo

```{r, warning=FALSE}
mod_gamma <- stan_model( file = "stan/gamma.stan" )

fit_gamma <- sampling(
  mod_gamma,
  data = stan_data,
  iter = 4000,
  warmup = 2000,
  chains = 4,
  seed = 123
)
```

### Resumo

```{r}
print(fit_gamma)

summary(fit_gamma)$summary
```

No modelo gama, a média a posteriori do parâmetro de forma foi igual a ($\hat\alpha=1.544$), enquanto a média a posteriori do parâmetro de taxa foi ($\hat\beta=0.000829$). Os respectivos intervalos de credibilidade de 95% foram ((1.009;,2.202)) para ($\alpha$) e ((0.000452;,0.001287)) para ($\beta$). Como a média da distribuição gama é dada por $E(T)=\frac{\alpha}{\beta}$, obteve-se um tempo médio estimado de aproximadamente (1862) horas.

### Modelo Log-Normal

Assumimos:

$$
\log(T_i) \sim N(\mu,\sigma^2)
$$

### Código Stan

```{r}
lnorm_stan <- '
data {
  int<lower=1> N;
  vector<lower=0>[N] t;
  array[N] int<lower=0,upper=1> d;
}

parameters {
  real mu;
  real<lower=0> sigma;
}

model {

  mu ~ normal(0,100);
  sigma ~ cauchy(0,5);

  for (i in 1:N) {

    if (d[i] == 1)
      target += lognormal_lpdf(t[i] | mu, sigma);

    else
      target += lognormal_lccdf(t[i] | mu, sigma);

  }

}
'

writeLines(lnorm_stan, "stan/lognormal.stan" )
```

### Compilação e ajuste

```{r, warning=FALSE}
mod_lnorm <- stan_model( file = "stan/lognormal.stan" )

fit_lnorm <- sampling(
  mod_lnorm,
  data = stan_data,
  iter = 4000,
  warmup = 2000,
  chains = 4,
  seed = 123
)
```

### Resumo

```{r}
print(fit_lnorm)

summary(fit_lnorm)$summary
```

Para o modelo log-normal, as médias a posteriori dos parâmetros foram ($\hat\mu=7.235$) e ($\hat\sigma=0.993$), com intervalos de credibilidade de 95% iguais a (6.975;,7.511) para ($\mu$) e (0.799;1.258) para ($\sigma$).

Na parametrização log-normal, o tempo médio de vida é dado por $E(T)=\exp\left(\mu+\frac{\sigma^2}{2}\right)$.

Substituindo as estimativas obtidas, encontrou-se um tempo médio estimado de aproximadamente (2075) horas. Os diagnósticos de convergência indicaram estabilidade das cadeias simuladas, com valores de $\hat{R}$ próximos de (1).

### Modelo Log-Logístico

A função de sobrevivência do modelo log-logístico é:

$$
S(t) = \frac{1}{1 + (t/\alpha)^\beta}
$$

Neste exercício implementamos manualmente a densidade e a função de sobrevivência do modelo log-logístico utilizando funções definidas pelo usuário no Stan.

### Código Stan

```{r}
llogis_stan <- '

functions {

  real my_loglogistic_lpdf(real t, real alpha, real beta) {

    return log(beta) - log(alpha) +
           (beta - 1) * (log(t) - log(alpha)) -
           2 * log1p(pow(t / alpha, beta));

  }

  real my_loglogistic_lccdf(real t, real alpha, real beta) {

    return -log1p(pow(t / alpha, beta));

  }

}

data {

  int<lower=1> N;
  vector<lower=0>[N] t;
  array[N] int<lower=0,upper=1> d;

}

parameters {

  real<lower=0> alpha;
  real<lower=0> beta;

}

model {

  alpha ~ gamma(0.01,0.01);
  beta ~ gamma(0.01,0.01);

  for (i in 1:N) {

    if (d[i] == 1)
      target += my_loglogistic_lpdf(t[i] | alpha, beta);

    else
      target += my_loglogistic_lccdf(t[i] | alpha, beta);

  }

}
'

writeLines(llogis_stan, "stan/loglogistico.stan" )
```

### Compilação e ajuste

```{r, warning=FALSE}
mod_llogis <- stan_model(file = "stan/loglogistico.stan" )

fit_llogis <- sampling(
  mod_llogis,
  data = stan_data,
  iter = 4000,
  warmup = 2000,
  chains = 4,
  seed = 123
)
```

### Resumo

```{r}
print(fit_llogis)

summary(fit_llogis)$summary
```


No modelo log-logístico, as médias a posteriori dos parâmetros foram ($\hat\alpha=1122.692$) e ($\hat\beta=1.732$). Os intervalos de credibilidade de 95% foram ((863.600;,1400.945)) para ($\alpha$) e ((1.319;,2.178)) para ($\beta$).

Como (\beta > 1), a média da distribuição log-logística existe e é dada por
$E(T)=\alpha \frac{\pi/\beta}{\sin(\pi/\beta)}$. Utilizando as estimativas a posteriori, obteve-se um tempo médio estimado de aproximadamente 2034 horas


# Questão 3

::: {.callout-note}
## Enunciado
Implemente no Stan as versões frequentista e Bayesiana do modelo AFT com distribuição basal Weibull. Compare as estimativas dos parâmetros.
:::

Para implementar as versões frequentista e Bayesiana do modelo AFT Weibull e comparar os resultados, será gerados dados simulados com distribuição Weibull.

```{r libraries, warning=FALSE}
library(rstan)
library(survstan)
library(sobrevivencia)
library(survival)

rstan_options(auto_write = TRUE)
options(mc.cores = parallel::detectCores())
```

Neste estudo geramos dados de um modelo Weibull com $\alpha = 1.5$ e $\sigma = 1000$, além de censura aleatória a direita.

```{r, warning=FALSE}

set.seed(123)

n <- 100

alpha_real <- 1.5
sigma_real <- 1000

# tempos reais de falha
T_real <- rweibull(
  n,
  shape = alpha_real,
  scale = sigma_real
)

# tempos de censura
C <- runif(n, min = 500, max = 2500)

# tempos observados
tempo <- pmin(T_real, C)

# indicador de falha
evento <- as.numeric(T_real <= C)

dados <- data.frame(
  tempo = tempo,
  evento = evento
)

head(dados)
```

### Ajuste frequentista com Survstan

```{r, warning=FALSE}

fit_freq <- aftreg(
  Surv(tempo, evento) ~ 1,
  data = dados,
  baseline = "weibull"
)
```

### Ajuste do Modelo Weibull com Stan

```{r}

stan_data <- list(
  N = nrow(dados),
  t = dados$tempo,
  d = dados$evento
)

weibull_stan <- '
data {

  int<lower=1> N;
  vector<lower=0>[N] t;
  array[N] int<lower=0,upper=1> d;
  int<lower=0,upper=1> is_bayes;

}

parameters {

  real<lower=0> alpha;
  real<lower=0> sigma;

}

model {

  if(is_bayes == 1){

    alpha ~ gamma(0.01, 0.01);
    sigma ~ gamma(0.01, 0.01);

  }

  for(i in 1:N){

    if(d[i] == 1)
      target += weibull_lpdf(t[i] | alpha, sigma);

    else
      target += weibull_lccdf(t[i] | alpha, sigma);

  }

}
'

writeLines(
  weibull_stan,
  "stan/weibull_simulacao.stan"
)
```


### Compilação do modelo

```{r, warning=FALSE}
mod_weibull <- stan_model(
  file = "stan/weibull_simulacao.stan"
)
```

No modelo implementado, a variável `is_bayes` foi utilizada para controlar o tipo de ajuste realizado:

* `is_bayes = 0`: ajuste frequentista;
* `is_bayes = 1`: ajuste Bayesiano.

Quando `is_bayes = 1`, o modelo inclui prioris para os parâmetros:

$$
\alpha \sim \text{Gamma}(0.01,0.01)
$$

e

$$
\sigma \sim \text{Gamma}(0.01,0.01)
$$

Caso contrário, o modelo utiliza apenas a abordagem frequentista.

### Ajuste frequentista no Stan

```{r, warning=FALSE}

stan_data_freq <- list(
  N = nrow(dados),
  t = dados$tempo,
  d = dados$evento,
  is_bayes = 0
)

fit_freq_stan <- optimizing(
  mod_weibull,
  data = stan_data_freq,
  hessian = TRUE
)
```

### Estimativas frequentistas

```{r}
fit_freq_stan$par
```

### Matriz Hessiana

```{r}
fit_freq_stan$hessian
```

### Matriz de variâncias e covariâncias

```{r}
V <- solve(-fit_freq_stan$hessian)

V
```

### Intervalos de confiança

```{r}
estimativas <- fit_freq_stan$par

ep <- sqrt(diag(V))

li <- estimativas - qnorm(0.975)*ep
ls <- estimativas + qnorm(0.975)*ep

cbind(
  estimativas,
  ep,
  li,
  ls
)
```

As estimativas frequentistas foram obtidas por máxima verossimilhança utilizando a função `optimizing()` do pacote `rstan`.

### Ajuste Bayesiano

```{r, warning=FALSE}

stan_data_bayes <- list(
  N = nrow(dados),
  t = dados$tempo,
  d = dados$evento,
  is_bayes = 1
)

fit_bayes <- sampling(
  mod_weibull,
  data = stan_data_bayes,
  iter = 4000,
  warmup = 2000,
  chains = 4,
  seed = 123
)
```

### Resumo Bayesiano

```{r}
print(fit_bayes)

summary(fit_bayes)$summary
```

### Comparação entre os modelos

### Valores reais utilizados na simulação

```{r}
c(
  alpha_real = alpha_real,
  sigma_real = sigma_real
)
```

### Estimativas frequentistas via survstan

```{r}
fit_freq$estimates
```

### Estimativas frequentistas via Stan

```{r}
fit_freq_stan$par
```

### Estimativas Bayesianas

```{r}
summary(fit_bayes)$summary
```

Os modelos frequentistas ajustados via `survstan` e via `Stan` apresentaram estimativas bastante semelhantes, como esperado, uma vez que ambos utilizam máxima verossimilhança.

As estimativas Bayesianas também ficaram próximas dos valores reais utilizados na simulação, indicando que as prioris pouco informativas exerceram pequena influência sobre os resultados finais.

